---
title: "OZNAL Zadanie 1"
author: "Roman Bitarovsky a Roman Osadsky"
date: "04.04.2024"
output: html_document
---

# Predstavenie datasetu
Náš dataset obsahuje informácie o ovzduší a meracích staniciach ktoré dané merania vykonávali.
Je zložený z dvoch súborov a to:
- measurements.csv
- stations.csv
## Skratky:
- PM2.5 - Particulate Matter (µg/m3)
- PM10 - Particulate Matter (µg/m3)
- NOx - Nitrogen Oxides (µg/m3)
- NO2 - Nitrogen Dioxide (µg/m3)
- SO2 - Sulfur Dioxide  (µg/m3)
- CO - Carbon Monoxide emissions  (µg/m3)
- CO2 - Carbon Dioxide  (µg/m3)
- PAHs - Polycyclic Aromatic Hydrocarbons  (µg/m3)
- NH3 - Ammonia trace  (µg/m3)
- Pb - Lead  (µg/m3)
- TEMP - Temperature (degree Celsius)
- DEWP - Dew point temperature (degree Celsius)
- PRES - Pressure (hPa, <100, 1050>)
- RAIN - Rain (mm)
- WSPM - Wind Speed (m/s)
- WD - Wind Direction
- VOC - Volatile Organic Compounds
- CFCs - Chlorofluorocarbons
- C2H3NO5 - Peroxyacetyl nitrate
- H2CO - Plywood emit formaldehyde
- GSTM1 - Glutathione-S transferase M1
- 1-OHP - 1-hydroxypyrene
- 2-OHF - 2-hydroxyfluorene
- 2-OHNa - 2-hydroxynaphthalene
- N2 - Nitrogen
- O2 - Oxygen
- O3 - Ozone
- Ar - Argon
- Ne - Neon
- CH4 - Methane
- He - Helium
- Kr - Krypton
- I2 - Iodine
- H2 - Hydrogen
- Xe - Xenon

# Initializácia a načítanie dát
```{r}
getwd()
#setwd('/Users/roman.osadsky/Desktop/ROMAN/FIIT/OZNAL_PROJECT/oznal_project1')
setwd('/Users/roman/Desktop/development/oznal_project1/')
#setwd(getwd())
```
Importovanie knižníc
```{r}
library(dplyr)
library(ggplot2)
library(GGally)
library(tidyverse)
library(caret)
library(tidyr)
library(e1071)
library(corrplot)
library(MASS)
library(reshape2)
```
Načítanie dát
```{r}
labor_measurements <- read.csv('/Users/roman/Desktop/development/oznal_project1/data/measurements.csv', sep = '\t')
labor_stations <- read.csv('/Users/roman/Desktop/development/oznal_project1/data/stations.csv', sep = '\t')
```


# Základné preskúmanie dát
Zobrazenie prvých riadkov datasetov, ich rozmerov a typov atribútov

## Merenia
```{r}
head(labor_measurements)
```
Počet riadkov: labor_measurements
```{r}
nrow(labor_measurements)
```
Počet stĺpcov: labor_measurements
```{r}
ncol(labor_measurements)
```
### Atribúty labor_measurements
```{r}
str(labor_measurements)
```

## Stanice
```{r}
head(labor_stations)
```
Počet riadkov: labor_stations
```{r}
nrow(labor_stations)
```
Počet stĺpcov: labor_stations
```{r}
ncol(labor_stations)
```
### Atribúty labor_stations
```{r}
str(labor_stations)
```


# Čistenie dát
Ked sa pozrieme na labor_stations tam už to tak nieje preto si skontrolujeme formáty

## Zjednotenie atribútov
```{r}
# Kontrola jedinečných hodnôt a ich počtu
qos_count <- table(labor_stations$QoS)
#qos_count
# Nahradenie špecifických hodnôt
labor_stations$QoS[labor_stations$QoS == "acceptable"] <- "accep"
labor_stations$QoS[labor_stations$QoS == "maitennce"] <- "maintenance"
# Opätovná kontrola jedinečných hodnôt a ich počtov po nahradení
qos_count <- table(labor_stations$QoS)
#qos_count
```
helper
```{r}
parse_dates <- function(date_string) {
  formats <- c("%Y/%m/%d", "%d %b %Y", "%Y-%m-%d", "%m/%d/%Y, %H:%M:%S", "%d/%m/%Y, %H:%M:%S")

  for (format in formats) {
    parsed_date <- as.POSIXct(date_string, format = format, tz = "")
    if (!is.na(parsed_date)) {
      # Return the date in "28 Aug 2016" format
      return(format(parsed_date, "%d %b %Y"))
    }
  }

  # Return NA if no formats matched
  return(NA)
}
```
```{r}
# Kontrola jedinečných hodnôt a ich počtu
revision_count <- table(labor_stations$revision)
#revision_count
# Nahradenie špecifických hodnôt
labor_stations$revision <- sapply(labor_stations$revision, parse_dates)
cat('Identifikované rozdielne formáty dátumu sme zjednotili na formát dd mmm yyyy')
# Opätovná kontrola jedinečných hodnôt a ich počtov po nahradení
revision_count <- table(labor_stations$revision)
#revision_count
```

## Nahradenie chýbajúcich hodnôt

```{r}
# Nahradenie prázdnych reťazcov reťazcami NA
labor_measurements[labor_measurements == ""] <- NA
labor_stations[labor_stations == ""] <- NA
```
Náhľad nato koľko dát chýba
```{r}
missing_data_percentage <- sum(is.na(labor_measurements)) / nrow(labor_measurements) * 100
cat(sprintf("Chýbajúce dáta v labor_measurements tvoria %.5f%% dát", missing_data_percentage))
cat("\n")
missing_data_percentage_stations <- sum(is.na(labor_stations)) / nrow(labor_stations) * 100
cat(sprintf("Chýbajúce dáta v labor_stations tvoria %.5f%% dát", missing_data_percentage_stations))
cat("\n")
```
Spočítanie a vypísanie riadkov s hodnotami NA pre labor_measurements
```{r}
na_count_measurements <- sum(!complete.cases(labor_measurements))
cat('NaN hodnoty pre labor_measurements:', na_count_measurements, '\n')
```
Spočítanie a vypísanie riadkov s hodnotami NA pre labor_stations
```{r}
na_count_stations <- sum(!complete.cases(labor_stations))
cat('NaN hodnoty pre labor_stations:', na_count_stations, '\n')
```
Prázdne hodnoty sme sa rozhodli dropnúť
```{r}
labor_measurements <- na.omit(labor_measurements)
labor_stations <- na.omit(labor_stations)
```

## Kontrola duplicitných záznamov
```{r}
if (any(duplicated(labor_measurements))) {
  duplicates_count <- sum(duplicated(labor_measurements))
  cat('labor_measurements pocet duplikatov', duplicates_count, '\n')
} else {
  cat('labor_measurements no duplicates\n')
}
if (any(duplicated(labor_stations))) {
  duplicates_count_stations <- sum(duplicated(labor_stations))
  cat('labor_stations pocet duplikatov', duplicates_count_stations, '\n')
} else {
  cat('labor_stations no duplicates\n')
}
```
Dropnutie duplicitných záznamov
```{r}
labor_measurements <- unique(labor_measurements)
labor_stations <- unique(labor_stations)
```

# Mergnutie súborov do jedného df
```{r}
# Odstránenie nepotrebných stĺpcov
labor_stations <- labor_stations[, -4]
#head(labor_stations)
# Merge
df <- merge(labor_measurements, labor_stations, by = c("latitude", "longitude"), all = FALSE)
# Odstránenie stĺpcov 'latitude' a 'longitude' lebo ich už viac nepotrebujeme
df <- df[, !names(df) %in% c('latitude', 'longitude')]
# reorganizacia stlpcov
df <- df[, c('location', 'warning', 'QoS', 'revision', 'TEMP', 'PRES', 'PM2.5', 'NOx', 'PM10', 'C2H3NO5', 'CH4', 'Pb', 'NH3', 'SO2', 'O3', 'CO', 'PAHs', 'H2CO', 'CFCs')]
head(df)
```

# Pokročilé skúmanie dát

## Waring
Spočítame počet varovaní a vypočítame percento
```{r}
war_count <- df %>%
  count(warning) %>%
  rename(Warning = warning, Count = n) %>%
  mutate(Percentage = Count / sum(Count) * 100)

# Vykreslenie počtu varovaní ako koláčový graf s percentami
ggplot(war_count, aes(x = "", y = Percentage, fill = factor(Warning))) +
  geom_bar(width = 1, stat = "identity") +
  coord_polar("y") +
  theme_void() +
  labs(title = "Warning visual ratio", fill = "Warning") +
  geom_text(aes(label = paste0(round(Percentage, 1), "%")), position = position_stack(vjust = 0.5)) +
  scale_fill_discrete(breaks = c("0", "1"))
```
```{r}
# Vytvorenie funkcie na vykreslenie histogramov pre každý stĺpec
plot_histogram <- function(column_name, data) {
  ggplot(data, aes(x = !!sym(column_name))) +
    geom_histogram(bins = 50, fill = "blue", color = "black") +
    labs(title = paste("Histogram of", column_name), x = column_name, y = "Frequency") +
    theme_minimal()
}
```

Vygenerovanie zoznamu grafov histogramov pre každý stĺpec v df
```{r}
histogram_plots <- lapply(colnames(df), function(col) plot_histogram(col, df))
```

## Výpočet skewness
```{r}
# Identifikácia riadkov s nečíselnými hodnotami v údajne číselnom stĺpci
df_nums_only <- df %>%
  select_if(is.numeric)

# skontrolujeme každý číselný stĺpec, či sa v ňom nenachádzajú hodnoty, ktoré sa nedajú dať na číslo
for (col in names(df_nums_only)) {
  if (is.factor(df_nums_only[[col]])) {
    df_nums_only[[col]] <- as.character(df_nums_only[[col]])
  }

  if (!all(sapply(df_nums_only[[col]], is.numeric))) {
    warning(paste("Non-numeric values found in column:", col))
    df_nums_only[[col]] <- as.numeric(as.character(df_nums_only[[col]]))
  }
}
sapply(df_nums_only, skewness)
```

## Korelačná matica
```{r}
df_nums_only_corr <- cor(df_nums_only, use = "complete.obs")  # 'use' parameter handles missing values

# Vytvorenie masky pre hodnoty, ktoré spĺňajú kritériá
# vyfiltrovanie korelácií s abs hodnotou podla:
threshold_high <- 0.39
threshold_low <- -0.39
mask <- abs(df_nums_only_corr) >= threshold_high & df_nums_only_corr != 1

# nahradenie hodnot kt nesplnanu kriteria NaNkom
filtered_corr_matrix <- df_nums_only_corr
filtered_corr_matrix[!mask] <- NA

# vykreslime filtrovanú korelačnú maticu
corrplot(filtered_corr_matrix, method = "color", type = "upper", tl.col = "black", tl.srt = 45, title = "Filtered Correlation Matrix (|r| >= 0.39)")
```

Významnejšie korelácie sa javia byť medzi týmito atribútmi: - PM2.5 -
PM10 - PM10 - NH3 - PM10 - C2H3NO5

# Lineárna regressia

## Rozdelíme dáta na trénovacie a testovacie a vytvoríme Model

```{r}
set.seed(123)
sample <- sample(c(TRUE, FALSE), nrow(df), replace = TRUE, prob = c(0.5, 0.3))
train_data <- df[sample,]
test_data <- df[!sample,]

# PM2.5 – the most harmful pollution
PM25Model <- lm(PM2.5 ~ PM10  + SO2 + CO, data = train_data)
summary(PM25Model)
```

## Vy-plotujeme si model

```{r}

par(mar = c(1, 1, 1, 1))
plot(PM25Model)
```

# Predikovanie na základe testovacích dáta + manuálne overenie

```{r}


predicted_values <- predict(PM25Model, newdata = test_data)

# PM25 = 12.88 - 0.11 * PM10 - 0.23 * SO2 + 0.10 * CO
cat("Expected: 5.72081 , Predicted: ",predict(PM25Model,data.frame(PM10=5.85838,  SO2=11.00024, CO=7.00959)))
```

```{r}

mean_absolute_error <- mean(abs(predicted_values - test_data$PM2.5))
mean_squared_error <- mean((predicted_values - test_data$PM2.5)^2)
root_mean_squared_error <- sqrt(mean_squared_error)

data.frame(Metric = c("Mean Absolute Error", "Mean Squared Error", "Root Mean Squared Error"), Value = c(mean_absolute_error,mean_squared_error,root_mean_squared_error))

```

## Vizualizácia predikovaných dát

```{r}
plot(x=predicted_values, y=test_data$PM2.5,
     xlab='Predicted Values',
     ylab='Actual Values',
     main='Predicted vs. Actual Values')

head(data.frame(actual=test_data$PM2.5, predicted=predicted_values))

```
